臺灣高等法院臺中分院刑事判決　　　　　　　　　九十一年度上訴字第一四二六號
　　上　訴　人　臺灣台中地方法院檢察署檢察官
　　被　　　告　乙○○
　　選任辯護人　陳偉民
右上訴人因被告搶奪案件，不服臺灣台中地方法院九十年度訴字第二三三五號中華民
國九十一年七月十七日第一審判決（起訴案號：臺灣台中地方法院檢察署九十年度偵
字第一三六二一號），提起上訴，本院判決如左：
      主  文
上訴駁回。
      理  由
一、公訴意旨略以：被告乙○○意圖為自己不法之所有，於民國八十九年十一月五日
    下午七時三十分許，在台中市○○路二Ｏ六號雙子星檳榔攤前，佯稱欲向被害人
    丙○○購買檳榔，而趁其不注意之際，搶奪丙○○所有之「銀天使」行動電話手
    機一支後逃逸。被告於得手後，於八十九年十一月七日以其所使用之行動電話門
    號Ｚ000000000號及Ｚ000000000號等ＳＩＭ卡二枚插入其搶
    奪得來之手機，使用至八十九年十一月十九日，後於八十九年十一月下旬在台中
    市○○路跳蚤市場內以新台幣（下同）四千五百元之價格出售給陳明朗。嗣於九
    十年一月十六日下午三時二十分許，經警循線在台中市○○路一Ｏ六號查獲被告
    ，因認被告涉有刑法第三百二十五條第一項搶奪之罪嫌。
二、按犯罪事實應依證據認定之，無證據不得推定其犯罪事實；不能證明被告犯罪者
    ，應諭知無罪之判決，刑事訴訟法第一百五十四條、第三百零一條第一項分別定
    有明文。又認定不利被告之事實，須依積極證據，苟積極證據不足為不利於被告
    事實之認定時，即應為有利被告之認定，有最高法院三十年上字第八一六號判例
    意旨可悉。且認定犯罪事實所憑之證據，無論其為直接證據或間接證據，其為訴
    訟上之證明時，均須達於一般之人不至有所懷疑，而得確信其為真實之程度，始
    得據為有罪之認定，倘其證明尚未達到此一程度，而有合理性之懷疑存在時，即
    無從遽為有罪之確信，此亦有最高法院七十六年臺上字第四九八六號判例意旨，
    可資參酌。
三、公訴意旨認定被告乙○○涉有刑法第三百二十五條第一項搶奪之罪嫌，係以：I
    被害人丙○○之指認。II證人陳明朗證述於八十九年十一月間，在台中市○○路
    上之跳蚤市場，向被告以四千五百元購得該支行動電話，核與被告所供相符。III
    被告供稱其前於八十九年十一月七日，在上述跳蚤市場內，向證人楊哲宗購得該
    行動電話等情，為楊哲宗所否認，被告復無法提出買賣契約書或手機收購證明單
    以證明其取得該支行動電話之合法來源等事由，為其論據。訊據被告則堅決否認
    前揭搶奪罪嫌，辯稱：八十九年十一月五日下午七時三十分許，其應在家中接待
    手機業者，絕無至該檳榔攤前搶奪被少伶之行動電話，而該支行動電話確為其於
    八十九年十一月七日，在上述跳蚤市場內，以三千七百元向楊哲宗所買得，其不
    解楊哲宗為何否認等語。
四、本院查：
  (一)依被害人丙○○之指認，無法確定被告即為搶奪其行動電話之人：
  (1)被害人自警訊、偵查至原審審理時之供述及指認如下：
  I被害人於九十年一月九日初次警訊時指稱八十九年十一月五日下午七時三十分許
    ，天色已暗，有一名年約二十餘歲，頭戴黑色全罩式安全帽之男子，騎乘一部黑
    色重型機車，在台中市○○路二Ｏ六號其所經營之雙子星檳榔攤前停下，佯稱欲
    購買檳榔，而趁其回頭拿取檳榔時，搶奪其置於檳榔上之「銀天使」行動電話
    手機一支，其僅能指認歹徒之眼神、身材等語（見偵查卷第十八頁）。
  II警方查悉被告曾持用該支行動電話，通知被害人於九十年一月十六日前往警局指
    認後，復據被害人指稱：經與被告當面對談，發現被告之眼神、談吐及身材，與
    搶奪其手機者，極為相似等語（見偵查卷第二十頁）。
  III檢察官偵訊時，被害人供稱當時歹徒頭戴安全帽，僅見其眼神，被告之體型、眼
    神有些相似，聲音很像等語（見偵查卷第四五頁）。
  Ⅳ末於原審九十一年一月十日審理時，到庭陳述歹徒為雙眼皮、眼睛明亮，中等身
    材，與被告之眼神、身材相似，惟其無法百分之百確認歹徒即為被告等語。
  (2)知名美國心理學家伊莉莎白．羅芙托斯（Ｅｌｉｚａｂｅｔｈ  Ｌｏｆｔｕｓ史
    丹福大學博士，西雅圖華盛頓大學心理學教授，專門領域為認知和記憶，經常出
    入美國法庭作證之專家證人，在法庭向陪審團解釋人類認知、記憶的程序，以協
    助陪審團評價目擊證人證詞可信性，為此一領域中結合理論與實務之權威），在
    其辯方證人（Ｗｉｔｎｅｓｓ  Ｆｏｒ  Ｄｅｆｅｎｓｅ，中文本由商業周刊出
    版股份有限公司出版）一書中曾指出：「認知與記憶的運作方式與電視或錄影帶
    、照相機是截然不同的。一般以為事項真相一旦被記憶起來，便在腦海中蟄伏不
    動，不會受到影響或損傷。其實正好相反：我們從環境中擷取到片段線索，在進
    入記憶系統後，會與先前的知識與期待─也就是已經儲存在記憶中的訊息─產生
    交互作用。因此實驗心理學家認為，記憶是種整合的過程，是建構性和創造性的
    產物」「許多研究顯示，記憶會隨著時間消逝而衰退」等語（上揭書第一百零六
    頁）。此外，美國心理學與法學會（Ａｍｅｒｉｃａｎ  Ｐｓｙｃｈｏｌｏｇｙ
    ─Ｌａｗ  Ｓｏｃｉｅｔｙ）就指認程序之正式政策聲明（ｐｏｓｉｔｉｏｎ
    ｐａｐｅｒ）亦採用美國愛荷華州立大學教授蓋瑞魏爾斯（Ｇａｒｙ  Ｌ  Ｗｅ
    ｌｌ）之研究報告，提出警方在列隊指認應遵守之四項規則，以避免指認錯誤發
    生：第一為主導列隊指認或相片指認之警官不應該知道該為嫌疑犯，事實證明證
    人能夠或將有意識或無意識地對警官期望答案有所回應，此即為主試者期望效應
    。第二，必須明確告訴目擊證人，嫌疑犯沒有出現在列隊指認或相片指認中，因
    此沒有必要一定要指認其中任何一個人，以此避免指認無辜之人。第三，在列隊
    指認和照片指認中，嫌疑犯不應與其他列隊者有明顯不同特徵。第四，在進行指
    認時及警官回應前，目擊證人應就其所指認之人為實際罪犯有多少把握做出一明
    確聲明等（參照Ｂｒｉａｎ  Ｋｅｎｎｅｄｙ所著證人詢問的技巧一書第四十頁
    、第四十一頁，元照出版社）。
  (3)本院參酌：I本件起訴搶奪時間為八十九年十一月五日，被害人第一次指認時間
    為九十年一月十六日，係於案發兩個多月之後。II依被害人所陳，行為人係頭戴
    黑色全罩式安全帽之男子，所能指認之部分為眼神、談吐及身材。III警方係於查
    獲被告後通知被害人前往指認，顯係以「對號入座」方式指認，依據前開引用之
    實證研究及實務操作程序，誤指機會非低。Ⅳ被害人對其指認結果，無法完全確
    定等情，尚難以上開指認為被告不利認定。
  (二)被告所辯稱該支手機乃其於八十九年十一月七日，在上述跳蚤市場內，以三千七
    百元向證人楊哲宗所買得等情，雖為證人楊哲宗所否認，然查：I本案手機既係
    行搶所得之贓物，被告是否確向楊哲宗購買，涉及楊哲宗之刑事責任，在事理上
    ，本難期楊某據實供述，縱令楊哲宗所證屬實，被告在刑事訴訟法上既無自證無
    罪之義務，所辯縱不足採，亦難僅憑此為被告不利認定。
五、按為訴訟上證明之資料，須通常一般之人均不致於有所懷疑，而得確信其為真實
    之程度者，始得據為有罪之認定。倘其證明尚未達於此一程度，而有合理性懷疑
    存在時，即不得遽認被告犯罪。又，刑事訴訟之被告依法並無自證無罪之義務，
    若控罪所憑之積極證據，在生活經驗上尚不足以排除其他有利被告之合理推斷，
    致不足以證明犯罪事實時，仍不能因被告否認犯罪之辯解不成立，資為無視積極
    證據不足之理由，通觀最高法院七十六年度台上字第四九八六號、三十年上字第
    四八二號、三十年上字第一八三一號等判例所持一貫見解，不難明瞭。綜上所述
    ，本件公訴人所憑之證據，無論直接或間接證據，均尚未達於一般之人均可得確
    信，而無合理之懷疑存在之程度，本院亦查無其他確切証據，足以証明被告確應
    負本件罪責，被告之犯行尚屬不能証明。原審以不能證明被告犯罪，而依刑事訴
    訟法第三百零一條第一項規定，諭知無罪之判決，經核認事用法，並無不合，檢
    察官上訴意旨認應就被告予以論罪科刑，而指摘原判決不當，經查為無理由，應
    予駁回。
六、據上論斷，應依刑事訴訟法第三百六十八條，判決如主文。
本案經檢察官甲○○到庭執行職務。
中      華      民      國      九十一   年       十      月     九     日
                              臺灣高等法院臺中分院刑事第四庭
                                          審判長法  官  洪  耀  宗
                                                法  官  江  德  千
                                                法  官  劉  登  俊
右正本證明與原本無異。
被告不得上訴。
檢察官得上訴。
如不服本判決應於收受送達後十日內向本院提出上訴書狀，其未敘述上訴之理由者並
得於提起上訴後十日內向本院補提理由書（均須按他造當事人之人數附繕本）。
                                                書記官  鄧  智  惠
中      華      民      國      九十一   年       十      月     十一   日
                                                                        Ｉ
